臺灣高等法院臺南分院刑事判決
110年度選上更一字第11號
上  訴  人  
即  被  告  陳正陽



指定辯護人  黃俊諺律師
上列上訴人因違反公職人員選舉罷免法案件，不服臺灣臺南地方
法院108年度選訴字第12號中華民國108年6月21日第一審判決（
起訴案號：臺灣臺南地方檢察署107年度選偵字第67、103、137
號），提起上訴經判決後，經最高法院第一次發回更審，本院判
決如下：
    主  文
原判決撤銷。
陳正陽共同犯公職人員選舉罷免法第九十九條第一項之交付賄賂
罪，處有期徒刑壹年捌月。緩刑參年，並應自本判決確定之日起
壹年內，向公庫支付新臺幣拾萬元。褫奪公權貳年；扣案之賄賂
新臺幣參仟元沒收之。
    犯 罪 事 實
一、陳正陽係民國000年度臺南市第0屆○○區○○里（下稱○○里）里
    長候選人，其於107年11月13日12、13時許，經友人蔡明松
    （同時為000年度臺南市第0屆○○區○○里〈下稱○○里〉里長候選
    人，另為不起訴處分）來電告知綽號「阿霞」（本名為「林
    玉霞」，另為緩起訴處分）之人戶籍設於臺南市○○區○○里後
    ，其為尋求林玉霞之投票支持，即同意駕駛車牌號碼000-00
    00號自小客車搭載蔡明松、陳雪梅夫婦，共同至林玉霞位於
    臺南市○○區○○路000號之現住地，拜會林玉霞請託支持陳正
    陽競選○○里里長，陳正陽並事先在蔡明松與陳雪梅夫婦位於
    臺南市○○區○○里○○路00巷00號之住處（兼服務處）內，即將
    新臺幣（下同）3千元現金交與陳雪梅，並囑咐陳雪梅轉交
    林玉霞而代為對林玉霞行賄，經陳雪梅應允並收受後，陳正
    陽、陳雪梅等2人即共同基於對有投票權之人行求及交付賄
    賂，而約其投票權為一定行使之犯意聯絡，與不知情之蔡明
    松，於同日13、14時許共同前往林玉霞上開現住處，請託林
    玉霞支持陳正陽競選○○里里長，嗣再由陳雪梅於渠3人當日
    離開林玉霞住處前，將該3千元現金置於林玉霞住處桌上，
    藉以代陳正陽向林玉霞行賄，期使林玉霞於上開里長選舉中
    投票支持陳正陽。嗣經檢察官於同年月24日接獲線報後指揮
    臺南市政府警察局○○分局、法務部調查局臺南市調查處人員
    進行調查，並經林玉霞主動繳回上開3千元賄款扣案，始查
    獲上情。
二、案經臺灣臺南地方檢察署檢察官指揮臺南市政府警察局○○分
    局、法務部調查局臺南市調查處共同偵查起訴。
    理  由
壹、證據能力之說明
一、按被告以外之人於審判外之陳述，雖不符刑事訴訟法第159
    條之1至第159條之4之規定，而經當事人於審判程序同意作
    為證據，法院審酌該言詞陳述或書面陳述作成時之情況，認
    為適當者，亦得為證據。當事人、代理人或辯護人於法院調
    查證據時，知有第159條第1項不得為證據之情形，而未於言
    詞辯論終結前聲明異議者，視為有前項之同意，刑事訴訟法
    第159條之5規定甚明。查本判決所引用之各該被告陳正陽以
    外之人所為審判外之陳述以及其他書面陳述，雖屬傳聞證據
    ，然據檢察官、被告及辯護人分別於本院準備程序及審理時
    均表示對上開證據之證據能力均不爭執，同意有證據能力（
    本院卷第67至74頁之準備程序筆錄、第99頁之審判筆錄），
    本院審酌上開證據資料製作時之情況，尚無違法不當及證明
    力明顯過低之瑕疵，認以之作為證據應屬適當，故揆諸上開
    規定，應認有證據能力。
二、至於其餘資以認定本案犯罪事實之非供述證據，查無實施刑
    事訴訟程序之公務員違法取得之情形，均認有證據能力。
貳、實體部分
一、上揭犯罪事實，業據被告陳正陽於本院審理時坦承不諱（見
    本院卷第112頁），核與證人即共同被告陳雪梅（偵一卷第6
    7至85、89、221至228、239至242、295至300頁、原審卷第6
    7至69、121至145頁）、證人林玉霞（偵一卷第11至25、41
    至45、47至49、51至53、221至228頁、原審卷第156至164頁
    ）、蔡明松（陳雪梅配偶，偵一卷第91至107、113至115、2
    21至228、295至300頁、原審卷第145至155頁）於偵查中及
    原審審理時具結證述之情節相符，並有林玉霞之臺南市政府
    警察局歸仁分局扣押筆錄、扣押物品目錄表及扣案3000元位
    置照片3張（警卷第91至98頁）、蔡明松與陳雪梅之住處監
    視錄影畫面翻拍照片共23張（警卷第99至109頁）、車牌號
    碼000-0000號之車輛詳細資料報表1份（警卷第110頁）、林
    玉霞107年11月23日偵查中當庭繪製被告陳正陽及蔡姓夫妻
    在其客廳的位置及錢放的位置圖2張（偵一卷第29、31頁）
    、蔡明松107年11月23日偵查中當庭繪製在林玉霞家中客廳
    的位置圖1張（偵一卷第111頁）、蔡明松手機與陳正陽通聯
    紀錄翻拍1張（偵一卷第117頁）、林玉霞之戶政查詢資料1
    張（偵一卷第109頁）、車牌號碼000-0000車號辨識系統查
    詢表1份（偵一卷第207至211頁）、107年地方公職人員-臺
    南市里長選舉○○區○○里候選人得票數查詢單1張（偵一卷第3
    05頁）、蔡明松之臺灣臺南地方檢察署107年度選偵字第67
    、103、137號不起訴處分書（偵一卷第311至313頁）、林玉
    霞之臺灣臺南地方檢察署107年度選偵字第103、137號緩起
    訴處分書（偵二卷第33至34頁）、臺南市政府警察局○○分局
    扣押物品清單（107年度保管字第2785號）及扣案3千元照片
    1張（偵三卷第45、51頁）在卷可稽，足認被告上開於本院
    之任意性自白確與事實相符，應可採信。本案事證明確，被
    告共同投票行賄之犯行洵堪認定，應依法論科。
二、論罪：
  ㈠按投票行賄罪之處罰，分別規定於刑法第144條及公職人員選
    舉罷免法第99條第1項，而本件里長選舉係公職人員選舉罷
    免法第2條規定之地方公職人員選舉，公職人員選舉罷免法
    第99條第1項自屬刑法第144條之特別法，依特別法優於普通
    法之規定，應優先適用公職人員選舉罷免法。又公職人員選
    舉罷免法第99條第1項之投票行求、期約、交付賄賂或不正
    利益罪，係以對於有投票權之人行求、期約、交付賄賂或其
    他不正利益，而約其不行使投票權或為一定之行使為構成要
    件。所謂「行求」，指行賄人自行向對方提出賄賂或不正利
    益，以備交付，祇以行賄者一方之意思為已足，不以受賄者
    之允諾為必要。如行賄者與受賄者就期望而為約定於一定期
    間內交付賄賂或不正利益，乃雙方意思表示已合致而尚待交
    付，則係「期約」。而所稱「交付」，指行賄者事實上交付
    賄賂或不正利益，受賄者取得賄賂而加以保持或不予返還收
    受。如行賄之相對人拒絕收受，顯無收受之意思，則行賄人
    應僅成立行求賄賂或不正利益罪。至行賄者單方之意思表示
    ，尚未到達有投票權之相對人時，應僅成立預備投票行求賄
    賂或不正利益罪。是行賄者若未會晤有投票權之人，而委由
    第三人代為轉達行求賄賂或不正利益之意思表示，則以該第
    三人傳達予有投票權之人，始構成投票行求賄賂或不正利益
    罪。如行賄者係委由第三人交付賄賂或不正利益，則以該有
    投票權人同意或收受賄賂或不正利益時，行賄者始成立投票
    交付賄賂或不正利益罪，否則，有投票權人如拒絕收受，則
    行賄者應僅成立行求賄賂或不正利益罪。如該第三人並未轉
    達行賄者行求或交付賄賂或不正利益之意思，行賄者之意思
    表示既尚未到達有投票權之相對人，應僅成立預備投票行求
    賄賂或不正利益罪（最高法院101年度台上字第277號、100
    年度台上字第1409號、98年度台上字第1951號判決意旨參照
    ）。
  ㈡核被告所為，係犯公職人員選舉罷免法第99條第1項之交付賄
    賂罪。
  ㈢按共同正犯之成立，祇須具有犯意之聯絡，行為之分擔，既
    不問犯罪動機起於何人，亦不必每一階段犯行，均經參與。
    共同正犯間，非僅就其自己實施之行為負其責任，並在犯意
    聯絡之範圍內，對於他共同正犯所實施之行為，亦應同負全
    部責任（最高法院34年上字第862號、32年上字1905號、91
    年台上字第50號判例要旨參照）。又刑法第28條規定：「二
    人以上共同實行犯罪之行為者，皆為正犯。」依其修法理由
    ，雖在於否定「陰謀共同正犯」、「預備共同正犯」。惟上
    開排除之「預備共同正犯」，係指法無處罰預備犯之情形而
    言，如法律已將預備階段獨立成罪者，其共同參與該犯罪構
    成要件之行為者，仍應論以該罪之共同正犯，預備犯「對於
    有投票權之人，行求期約或交付賄賂或其他不正利益；而約
    其不行使投票權，或為一定之行使」之罪者，公職人員選舉
    罷免法第90條之1第2項（現修正為第99條第2項）有處罰之
    明文規定，則共同實行該犯罪者，自應論以共同正犯（最高
    法院96年度台上字第7688號判決意旨參照）。惟在共同正犯
    間，對於他共同正犯所實施之行為所應共同負責者，應僅限
    於犯意聯絡之範圍內，即應限於行為人有所認識而有共同之
    行為決意之犯行部分，始須對其他共同正犯實施之行為負全
    部責任。被告與同案被告陳雪梅就本件交付賄賂部分，有犯
    意之聯絡及行為之分擔，應依刑法第28條規定論以共同正犯
    。
  ㈣另按犯罪之情狀顯可憫恕，認科以最低度刑仍嫌過重者，得
    酌量減輕其刑，刑法第59條定有明文。考其立法理由：科刑
    時原即應依刑法第57條規定審酌一切情狀，尤應注意該條各
    款所列事項，以為量刑標準，本條所謂「犯罪之情狀可憫恕
    」，自係指裁判者審酌第57條各款所列事項以及其他一切與
    犯罪有關之情狀之結果，認其犯罪足堪憫恕者而言，即必於
    審酌一切之犯罪情狀，在客觀上顯然足以引起一般同情，認
    為縱予宣告法定最低刑度猶嫌過重者，始有其適用（參見最
    高法院38年台上字第16號、45年台上字第1165號、51年台上
    字第899號判例要旨）。又按犯公職人員選舉罷免法第99條
    第1項之交付賄賂罪，其原因動機各人不一，犯罪情節未必
    盡同，其行為所造成危害社會之程度自屬有異，法律科處此
    類犯罪，所設之法定最低本刑卻同為3年以上有期徒刑，不
    可謂不重。於此情形，倘依其情狀處以相當之有期徒刑，即
    足以懲儆，並可達防衛社會之目的者，自非不可依客觀之犯
    行與主觀之惡性二者加以考量其情狀，是否有可憫恕之處，
    而適用刑法第59條之規定酌量減輕其刑，期使個案裁判之量
    刑，能斟酌至當，符合比例原則。查本件被告身為候選人，
    不思以正當方式尋求選民支持，竟為求順利當選，而進行賄
    選，妨害投票之公正、公平及純潔，且犯後於警詢、偵查及
    原審審理時又未及時悔悟、坦承犯行，固有不該；然觀諸被
    告之前未曾因故意犯罪受有期徒刑以上刑之宣告，有臺灣高
    等法院被告前案紀錄表1份在卷可考（本院卷第39至42頁）
    ，顯見其並非習以犯罪、素行不佳之人，參以其買票之票數
    僅1票，金額僅3千元，與一般政客有組織、大規模及大量買
    票之情形大相逕庭，惡性尚屬有別，而被告本件里長之選舉
    僅得65票，與對手所得之票數差距甚大，復於本院審理時對
    於上開犯罪事實表明認罪不諱，並請求給予改過自新之機會
    （本院卷第112頁），足見被告確已有悔過之心。準此，依
    被告觸犯本罪之具體犯罪情節及其主觀惡性、犯罪環境原因
    等各情狀交互以觀，本院認本件倘科以本罪之法定最低度刑
    有期徒刑3年，猶嫌過重，在客觀上足以引起一般人之同情
    ，顯有情輕法重之情，為期符合罪刑相當原則，爰依刑法第
    59條之規定，就被告所犯上開犯行予以酌減其刑。
三、原判決就被告所犯共同交付賄賂罪，判處有期徒刑3年6月，
    褫奪公權3年，固非無見。被告上訴後已於本院審理時坦承
    本件犯行，請求減輕其刑等語。經查：被告於上訴本院後已
    認罪，並自白全部犯行，此一自白之事實，為原審所「未及
    」審酌，經核被告得適用刑法第59條之規定再酌減其刑，業
    經敘明如上，被告上訴請求減輕其刑，應有理由，自應由本
    院將原判決撤銷改判。
四、爰以行為人之責任為基礎，審酌被告無視選舉乃民主政治最
    重要之表徵，須由選民評斷候選人之才德、品行、學識、操
    守、政見而選賢與能，竟仍為本件犯行，破壞選舉之公平及
    公正性；兼衡其與其他共同被告之買票數量僅1票， 已於本
    院審理時坦誠認罪、自白犯行之犯後態度，及於本院審理時
    自陳：「高中肄業、已婚、有1子7歲、現開怪手為業（收入
    詳卷）。」（本院卷第110頁）之智識程度、經濟、家庭生
    活狀況等一切情狀，量處有期徒刑1年8月。
五、末查被告前未曾因故意犯罪受有期徒刑以上刑之宣告，有臺
    灣高等法院被告前案紀錄表在卷可查（本院卷第39至42頁）
    ，其雖因一時失慮，致犯本罪，然已於本院審理時坦白認錯
    ，當有反躬深省、改過自新之可能。再者，罪刑宣告本身即
    有一定之警惕效果，且同就應報觀點而論，緩刑宣告效力事
    後遭撤銷而喪失，絕大程度取決於行為人本身之後續舉止，
    緩刑祇不過是刑罰暫緩執行而已，以刑罰為後盾之緩刑宣告
    ，不唯使其仍具充分之個別威嚇力，更可確立刑罰應報予行
    為人痛苦之本質，無論對行為人本身或一般人而言，刑罰之
    威嚇功用，殆不至因緩刑而減弱，亦無損於刑罰目的之實現
    。故本院考量被告犯後之態度及上開一切情狀，認被告已深
    具悔意，經此偵、審程序及科刑之教訓，當已知所警惕，信
    無再犯之虞，本院認本件所宣告之刑以暫不執行為適當，爰
    依刑法第74條第1 項第1 款規定併予宣告緩刑3年，以勵自
    新。本院另考量被告漠視政府嚴予查辦賄選之決心，竟以身
    試法，破壞選舉之公平及公正性，侵蝕選賢與能之選舉目的
    ，顯見其法治觀念淡薄，為改正被告錯誤之觀念並確保被告
    嗣後能謹記此次教訓、恪遵法令規定，本院認被告於緩刑期
    間有命其履行一定之負擔為適當，爰依刑法第74條第2 項第
    4 款規定，併諭知被告應於本判決確定之日起1年內向公庫
    支付10萬元，以維法治，並觀後效。被告如未履行本判決所
    諭知之負擔情節重大者，檢察官得依法聲請撤銷對被告所為
    之緩刑宣告，附此敘明。
六、犯公職人員選舉罷免法第5章之罪或刑法分則第6章之妨害投
    票罪，宣告有期徒刑以上之刑者，並宣告褫奪公權，公職人
    員選舉罷免法第113條第3項定有明文。本件被告所犯之罪，
    為公職人員選舉罷免法第5章或刑法分則第6章之罪，並經本
    院宣告如主文所示之有期徒刑，爰依公職人員選舉罷免法第
    113條第3項規定，適用刑法第37條第2項規定，宣告褫奪公
    權2年。
七、沒收部分：
  ㈠按本法總則於其他法律有刑罰、保安處分或沒收之規定者，
    亦適用之。但其他法律有特別規定者，不在此限；施行日前
    制定之其他法律關於沒收、追徵、追繳、抵償之規定，不再
    適用，刑法第11條、中華民國刑法施行法第10條之3第2項分
    別定有明文。而關於沒收部分，公職人員選舉罷免法第99條
    第3項之規定，於107年4月17日修正，於同年5月11日施行，
    依特別法優於普通法原則，應優先適用公職人員選舉罷免法
    第99條第3項。
  ㈡又按公職人員選舉罷免法第99條第3項規定：「預備或用以行
    求期約或交付之賄賂，不問屬於犯罪行為人與否，沒收之。
    」採絕對義務沒收主義，只要係預備或用以行求期約或交付
    之賄賂，不論是否屬於被告所有或扣案與否，法院均應宣告
    沒收。惟若其賄賂已交付予有投票權之人收受，因收受者係
    犯刑法第143條之投票受賄罪，其所收受之賄賂應依同法第3
    8條之1第1項前段規定沒收，如全部或一部不能沒收或不宜
    執行沒收時，依同條第3項規定追徵其價額。故犯投票行賄
    罪者，其已交付之賄賂即應依刑法第38條之1規定，於其對
    向共犯所犯投票受賄罪罪刑項下宣告沒收、追徵，而無庸再
    依首揭規定重複宣告沒收。次按若對向共犯（即收受賄賂者
    ）所犯投票受賄罪嫌，業經檢察官依刑事訴訟法第253條規
    定為不起訴處分，或依同法第253條之1為緩起訴處分確定者
    ，則收受賄賂之對向共犯既毋庸經法院審判，其所收受之賄
    賂，即無從由法院依刑法第143條第2項（修法後應為同法第
    38條之1）之規定宣告沒收、追徵。至刑事訴訟法第259條之
    1雖規定：檢察官依同法第253條或第253條之1為不起訴或緩
    起訴之處分者，對供犯罪所用、供犯罪預備或因犯罪所得之
    物，以屬於被告者為限，「得」單獨聲請法院宣告沒收。惟
    其特別限制供犯罪所用、供犯罪預備或因犯罪所得之物，必
    須「屬於被告者」，始「得」由檢察官聲請法院宣告沒收，
    係採相對義務沒收主義，而與前揭公職人員選舉罷免法第99
    條第3項規定「不問屬於犯罪行為人與否」均沒收之，其範
    圍並不相同。且該法條用語既曰「得」，而非曰「應」，則
    檢察官是否依該條規定單獨聲請法院宣告沒收，仍有裁量權
    。若檢察官未依上述規定單獨聲請法院宣告沒收，或不合於
    上述單獨聲請沒收規定之要件而未獲准宣告沒收，則法院自
    仍應依公職人員選舉罷免法第99條第3項之規定，將犯投票
    行賄罪者所交付之賄賂，於投票行賄罪之本案中，予以宣告
    沒收，始符立法本旨（最高法院105年度台上字第3399號判
    決意旨參照）。
  ㈢查被告與同案被告陳雪梅共同交付賄賂之3千元，應依公職人
    員選舉罷免法第99條第3項宣告沒收之。
據上論斷，應依刑事訴訟法第369條第1項前段、第364條、第299
條第1項前段，公職人員選舉罷免法第99條第1項、第3項、第113
條第3項，刑法第11條、第28條、第59條、第74條第1項第1款、
第2項第4款、第37條第2項，判決如主文。
本案經檢察官王聖豪提起公訴，檢察官林李嘉到庭執行職務。　
中　　華　　民　　國　　110 　年　　4 　　月　　15　　日
                  刑事第二庭    審判長法　官  陳顯榮 
                                      法　官  黃裕堯
                                      法　官  陳弘能
以上正本證明與原本無異。
如不服本判決應於收受送達後20日內向本院提出上訴書狀，其未
敘述上訴理由者，並得於提起上訴後20日內向本院補提理由書（
均須按他造當事人之人數附繕本）「切勿逕送上級法院」。
　　　　　　　　　　　　　　　　　　　書記官  許雅華
中　　華　　民　　國　　110 　年　　4 　　月　　15　　日
附錄本案論罪科刑法條全文：
公職人員選舉罷免法第99條：
對於有投票權之人，行求期約或交付賄賂或其他不正利益，而約
其不行使投票權或為一定之行使者，處3年以上10年以下有期徒
刑，得併科新臺幣100元以上1千萬元以下罰金。
預備犯前項之罪者，處1年以下有期徒刑。
預備或用以行求期約或交付之賄賂，不問屬於犯罪行為人與否，
沒收之。
犯第1項或第2項之罪，於犯罪後6個月內自首者，減輕或免除其
刑；因而查獲候選人為正犯或共犯者，免除其刑。
犯第1項或第2項之罪，在偵查中自白者，減輕其刑；因而查獲候
選人為正犯或共犯者，減輕或免除其刑。